【裁判字號】    94,重訴,196
【裁判日期】    950213
【裁判案由】    分割共有物
【裁判全文】
臺灣桃園地方法院民事判決             94年度重訴字第196號
原      告    癸○○
被      告    子○○
              甲○○
              寅○○
              卯○○
兼上列二人共
同訴訟代理人  巳○○    住桃園.
被      告    午○○    住台北縣板橋市○○里○○鄰○○街4
              丙○○    住桃園.
上列一人
訴訟代理人    丁○○    住同上.
被      告    乙○○    住桃園.
訴訟代理人    庚○○    住桃園.
被      告    戊○○    住桃園.
              己○○    住桃園.
上列一人
訴訟代理人    辛○○    住同上.
被      告    辰○○    住桃園.
              壬○○    住桃園.
              丑○○    住桃園.
              酉○○    住台北市○○區○○里○○鄰○○○路
              未○○    住台北市○○區○○里○鄰○○○路6
兼上列二人共
同訴訟代理人  申○○    住台北市中山區○○○路19巷2弄25
              戌○○    住台北市○○○路○段230號5樓
上列當事人間請求分割共有物事件，於民國95年1 月25日辯論終
結，本院判決如下：
    主  文
兩造共有坐落桃園縣中壢市○里段五九九、六○○地號土地應合
併分割如附圖一所示：即編號Ａ部分，面積一五七點七七平方公
尺，分歸被告寅○○取得、編號Ｂ部分，面積一五七點七七平方
公尺，分歸被告卯○○取得、編號Ｃ部分，面積七八點八八平方
公尺，分歸被告午○○取得、編號Ｄ部分，面積七八點八八平方
公尺，分歸被告巳○○取得、編號Ｅ部分，面積三三八○點六四
平方公尺，分歸原告取得、編號Ｆ部分，面積八四點六七平方公
尺，分歸被告子○○取得、編號Ｇ部分，面積八四點三七平方公
尺，分歸被告甲○○取得、編號Ｈ部分，面積四四點六一平方公
尺，分歸被告酉○○取得、編號Ｉ部分，面積四四點六一平方公
尺，分歸被告戌○○取得、編號Ｊ部分，面積四四點六一平方公
尺，分歸被告申○○取得、編號Ｋ部分，面積四四點六一平方公
尺，分歸被告未○○取得、編號Ｌ部分，面積三○○點五○平方
公尺，分歸被告壬○○取得、編號Ｍ部分，面積五○七點一○平
方公尺，分歸被告乙○○取得、編號Ｎ部分，面積一六九點○四
平方公尺，分歸被告戊○○取得、編號Ｏ部分，面積一六九點○
四平方公尺，分歸被告己○○取得、編號Ｐ部分，面積五○七點
一○平方公尺，分歸被告丙○○取得、編號Ｑ部分，面積三九○
點六五平方公尺，及編號Ｑ１部分，面積五一六點四九平方公尺
，分歸被告辰○○、丑○○取得，並分別按如附表一所示「應有
部分比例」之比例保持共有、編號Ｒ部分，面積三二八點九一平
方公尺，分歸兩造取得，並分別按如附表二所示「道路應有部分
比例」之比例保持共有。
訴訟費用由兩造分別按如附表二所示「道路應有部分比例」之比
例負擔。
    事  實
甲、原告方面：
壹、聲明：如主文所示。
貳、陳述：坐落桃園縣中壢市○里段599 及600 地號土地（下稱
    系爭土地）為兩造所共有，原告為分割系爭土地，前申請桃
    園縣中壢市調解委員會調解，惟調解不成立，為此依民法第
    824 條規定提起本件訴訟，請求判決分割系爭土地如附圖一
    所示。
參、證據：提出地籍圖謄本、調解不成立證明書各1 件、土地登
    記第二類謄本2 件、戶籍謄本18件為證。
乙、被告方面：
Ａ、被告寅○○、卯○○、巳○○、辰○○、壬○○、丑○○部
    分：
壹、聲明：系爭土地應依附圖二所示之分割方法予以分割。
貳、陳述：系爭土地如依附圖一所示分割方法分割，將造成狹長
    形狀的土地，有礙被告分得土地之利用，故應以附圖二所示
    分割方法為分割為適當，即將系爭土地中間預留道路，並請
    求重新測量分割方案。
Ｂ、被告丙○○、乙○○、戊○○、己○○部分：被告丙○○、
    乙○○、戊○○、己○○均未於最後言詞辯論期日到庭，惟
    據其以前到庭所為之聲明及陳述則以：
壹、聲明：未為聲明。
貳、陳述：其四人希望分得之土地為單獨所有並緊鄰，且分得部
    分皆位於系爭599 地號土地。
Ｃ、被告戌○○、酉○○、未○○、申○○部分：被告戌○○、
    酉○○、未○○、申○○均未於最後言詞辯論期日到庭，惟
    據其以前到庭及提出之書狀所為之聲明及陳述略以：
壹、聲明：未為聲明。
貳、陳述：其四人希望分得之土地緊鄰且為單獨所有，並分得系
    爭599地號土地上之鐵皮屋部分。
Ｄ、被告甲○○部分：被告甲○○未於最後言詞辯論期日到庭，
    惟據其以前到庭所為之聲明及陳述則以：
壹、聲明：未為聲明。
貳、陳述：同意系爭土地先合併後再分割。
Ｅ、被告子○○部分：被告子○○未於最後言詞辯論期日到庭，
    惟據其以前到庭所為之聲明及陳述則以：
壹、聲明：未為聲明。
貳、陳述：系爭599地號土地上之稻田為訴外人王年福種植，其
    係經由被告丑○○、辰○○之父魏新發之同意而使用。
Ｆ、被告午○○部分：被告午○○未於言詞辯論期日到場，亦未
    提出書狀作何聲明或陳述。
丙、本院依職權會同兩造勘驗現場，並囑託桃園縣中壢地政事務
    所（下稱中壢地政事務所）測量系爭土地使用現況，並就如
    附圖一所示分割方案繪製土地複丈成果圖。
    理  由
壹、本件被告子○○、甲○○、午○○、丙○○、乙○○、戊○○、己○○、酉○○、申○○、戌○○、未○○均經合法通
    知，未於最後言詞辯論期日到場，核無民事訴訟法第386 條
    所列各款情形，爰依原告之聲請，由其一造辯論而為判決。
貳、原告主張：系爭土地為兩造共有，惟經原告申請調解仍無法
    達成分割協議，為此依民法第824 條規定提起本件訴訟等語
    。被告寅○○、卯○○、巳○○、辰○○、壬○○、丑○○
    則均辯稱應以如附圖二所示之分割方法較為合理，如附圖一
    所示之分割方案有礙被告分得土地之利用等語。被告丙○○
    、乙○○、戊○○、己○○則均以其四人希望分得的土地均
    位於系爭599 地號土地等語置辯。被告戌○○、酉○○、未
    ○○、申○○均以其四人希望分得系爭599 地號土地之鐵皮
    屋部分等語資為抗辯。
參、查系爭土地分別為兩造共有，地目均為田，兩造對系爭599
    、600 地號土地之「應有部分」、「可分得面積」，分別如
    附圖一所附「桃園縣中壢市○里段599 、600 地號共有人持
    分面積計算表」所示，且兩造並無不分割之約定，經原告向
    桃園縣中壢市調解委員會申請調解，亦不能達成分割協議之
    事實，業據原告提出地籍圖謄本、調解不成立證明書各1 件
    、土地登記第二類謄本2 件為證，核屬相符，且均為被告所
    不爭執，自堪信原告此部分之主張為真實。
肆、按各共有人得隨時請求分割共有物，但因物之使用目的不能
    分割或契約定有不可分割之期限者，不在此限；又共有物之
    分割，依共有人協議之方法行之，分割之方法不能協議者，
    法院得依任何共有人之聲請，以原物分配於各共有人，或變
    賣共有物，以價金分配於各共有人。民法第823 條第1 項、
    第824 條第1 項、第2 項第1 款及第2 款分別定有明文。經
    查系爭土地之地目均為田，使用分區均為特定農業區，有土
    地登記謄本2 件在卷可稽，足見系爭土地依其使用目的並非
    不能分割，而兩造既無不分割之約定，亦不能達成分割協議
    ，是依上開法條規定，原告自請求分割系爭土地。又原告請
    求將系爭土地合併分割，均為被告甲○○、巳○○、丙○○
    、乙○○、戊○○、己○○、酉○○、戌○○、未○○、申
    ○○所同意（見本院94年8 月10日言詞辯論筆錄），且為其
    餘被告於本院囑託中壢地政事務所測量如附圖一所示之分割
    方案時所不爭執（見本院94年12月16日勘驗測量筆錄），顯
    見兩造均已同意將系爭土地合併分割者；再者除系爭599 地
    號土地，多了共有人即被告甲○○、丑○○，及系爭600 地
    號土地，多了共有人子○○外，其餘共有人及其對系爭土地
    之應有部分比例均屬相同乙節，有土地登記謄本2 件可按，
    則將系爭土地合併分割，可按各筆土地共有人之應有部分比
    例，計算兩造各共有人就每筆土地各可分得之面積再加總後
    ，以作為兩造各共有人合併後各可分得之面積，計算上並無
    困難，法律上亦無明文禁止此種分割方式，是本院認將系爭
    土地予以合併分割，乃最有利於兩造及系爭土地之經濟效用
    之分割方式，原告請求合併分割系爭土地，洵屬有據，應予
    准許。
伍、次按請求共有物之分割，應由法院依民法第824 條第2 項命
    為適當之分配，不受當事人主張之拘束。又分割共有物時，
    法院應參酌當事人之聲明、共有物之性質、經濟效用及全體
    共有人利益等情狀公平決之。而分割共有物，以消滅共有關
    係為目的。法院裁判分割共有土地時，除因該土地內部分土
    地之使用目的不能分割（如為道路），或部分共有人仍願維
    持共有關係，應就該部分土地不予分割或准該部分共有人成
    立新共有關係外，應將土地分配於各共有人單獨所有。亦有
    最高法院69年台上字第1831號判例可資參照。經查除被告辰
    ○○、丑○○希望就分割後所分得之土地保持共有，及被告
    午○○未表示意見外，原告及其餘被告均表示希望取得分得
    土地之單獨所有，已據原告及除被告午○○外之其餘被告於
    本院囑託中壢地政事務所測量本件分割方案之前，分別陳述
    在卷，則依上開判例意旨，於系爭土地分割後，被告辰○○
    、丑○○自應維持共有關係，而就其分得面積土地各依其所
    可分得之面積佔分得總面積之應有部分比例保持共有，原告
    及其餘被告則就其分得之土地取得單獨所有。再查系爭600
    地號土地上方現狀種植榕樹，面積3,350.73平方公尺，由原
    告占有使用，系爭600 地號土地下方另有面積17.15 平方公
    尺之稻田，系爭599 地號土地現狀為稻田，面積2,894.12平
    方公尺，由訴外人王年福占用，系爭600 地號土地鄰接同段
    655 之2 、655 之1 地號土地部分，為4 米寬的產業道路，
    面積183.64平方公尺，該產業道路橫跨穿越系爭599 地號土
    地部分土地，面積為145.27平方公尺，產業道路下方的系爭
    599 地號土地部分，現狀是面積103.50平方公尺之鐵皮屋與
    面積395.84平方公尺之空地及稻田，係由被告丑○○使用等
    情，業經本院會同兩造、中壢地政事務所人員勘測現場屬實
    ，有本院94年9 月9 日勘驗筆錄1 件、中壢地政事務所同日
    現場狀況複丈成果圖各1 件在卷可稽，且均為兩造所不爭執
    ，足見系爭600 地號土地下方及系爭599 地號土地下半部分
    ，已有一條現狀道路，可供系爭土地對外通行。又查被告巳
    ○○希望其分得之土地位於系爭600 地號土地，緊臨同段60
    1 地號土地；被告丙○○、乙○○、戊○○、己○○均希望
    其分得的土地位於系爭599 地號土地，已據上開被告陳述在
    卷（見本院94年11月30日言詞辯論筆錄），另除被告戌○○
    、酉○○、未○○、申○○外之其餘被告及原告，則均對於
    其分得之土地位置無意見，雖被告戌○○、酉○○、未○○
    、申○○均希望其分得系爭599 地號土地之鐵皮屋部分，惟
    被告戌○○、酉○○、未○○、申○○可分得土地面積各僅
    46 .476 平方公尺，其四人希望分得之土地能單獨所有，然
    系爭599 地號土地上有鐵皮屋部分面積即達103.50平方公尺
    ，再加上其旁邊空地及稻田部分之面積395.84平方公尺及17
    .15 平方公尺，已超越被告戌○○、酉○○、未○○、申○○可分得之土地甚多，如將系爭鐵皮屋部分分歸被告戌○○
    、酉○○、未○○、申○○取得，除有害於系爭鐵皮屋部分
    現占用人即被告丑○○之占用使用外，更將造成系爭土地分
    割不便，及其餘共有人分得系爭土地之位置散在系爭土地之
    產業道路兩邊，無法連接使用，對其餘共有人顯然不利，且
    被告辰○○、丑○○亦表示希望取得系爭土地鐵皮屋及其周
    圍空地、稻田部分之土地，其二人合計之可分得面積亦超越
    系爭鐵皮屋及其周圍空地、稻田部分，如將系爭鐵皮屋及其
    周圍空地、稻田部分分歸被告辰○○、丑○○取得，將符合
    系爭土地之現況占有使用情形，其餘共有人取得之土地因此
    均能相連，對其他共有人亦無不利，是被告戌○○、酉○○
    、未○○、申○○希望分得系爭599 地號土地鐵皮屋部分，
    僅著眼於自己之利益，對其他共有人顯然不利，自不可採。
    又查系爭土地既已有產業道路橫跨中間，自應將其間之產業
    道路，面積共328.91平方公尺（145.27＋183.64＝328.91）
    劃出，由兩造分別按其應負擔道路面積與該產業道路面積之
    比例保持共有。而經本院衡量上情與原告及到場被告表示希
    望分得之位置後，認系爭土地以其間之產業道路為基準，分
    別按兩造可分得面積扣除兩造各應負擔之道路面積後，兩造
    各可分得之面積及位置，即如附圖一所示，並由兩造就系爭
    產業道路部分，分別按兩造「負擔道路面積」及系爭產業道
    路面積之比例保持共有，如此將可使兩造分得之土地部分均
    與系爭產業道路相鄰，有利於通行及利用系爭土地，且較符
    合兩造希望分得之位置及使用現狀，兩造各可分得之位置、
    地形尚屬完整，此分割方案並為本院囑託中壢地政事務所測
    量時，經到場之被告甲○○、寅○○、卯○○、巳○○、丙○○、乙○○、己○○、壬○○、丑○○所同意，本院乃囑
    託中壢地政事務所依如附圖一所示之分割方案為測量（見本
    院94年12月16日勘驗測量筆錄），是系爭土地依如附圖一所
    示之分割方案予以分割，應屬最有利於系爭土地之利用及全
    體共有人利益及期待之分割方式。雖被告寅○○、卯○○、
    巳○○、辰○○、壬○○、丑○○嗣於本院95年1 月25日言
    詞辯論期日時，改口辯稱：如附圖一所示之分割方案有礙被
    告分得土地之利用，應以附圖二所示之分割方案較為合理云
    云，惟如附圖二所示之分割方案，未顧及系爭土地上已有4
    米寬之既成產業道路，如利用此從來之通行方式，可以節省
    兩造預留道路之空間，卻未將該產業道路予以劃出由兩造保
    持共有，已有未當，且未慮及系爭土地之長、寬面均很長，
    多數共有人又均希望就其分得之部分單獨所有，縱依附圖二
    所示之分割方案為分割，亦無法解決部分共有人如被告酉○○、戌○○、申○○、未○○等，因其本身可分得面積不多
    ，致分得之土地必定形成狹長形狀之先天上缺陷，附圖二所
    示分割方案並於系爭土地中間另增設一條道路，造成各共有
    人分擔道路面積之比例增加及可分得之面積更形減少，使兩
    造各共有人可分得之面積大符縮小，對於全體共有人顯然不
    利，影響系爭土地可利用於農耕之面積，更將造成共有人分
    別取得相臨及未臨系爭產業道路之土地價值顯不相當，對取
    得未臨系爭產業道路之共有人顯失公平，有違共有人平等及
    分割時之質量相當原則，反之，如依附圖一所示分割方案為
    分割，除被告酉○○、戌○○、申○○、未○○分得部分，
    臨接系爭產業道路寬度較少及其地形狹長外，原告及其餘被
    告均無此問題，況各共有人取得臨接系爭產業道路之寬度多
    寡亦繫於其應有部分比例之先天條件，且系爭土地為田地，
    取得較少面積之共有人將來若欲於分割後所取得之土地上從
    事農耕，必會與鄰地所有人協議合併，以達成農耕之目的，
    亦無造成系爭土地此後無法利用之缺陷，是被告寅○○、卯
    ○○、巳○○、辰○○、壬○○、丑○○請求依如附圖二所
    示之分割方案為分割，對於兩造所分得土地之經濟價值顯然
    不利，且嚴重妨礙兩造之利益，自不可採。故系爭土地以附
    圖一所示之分割方案為分割，可同時兼顧兩造分得土地之經
    濟效用及全體共有人利益，有利於兩造對所取得之各該土地
    之利用，發揮最大經濟利益。是本院審酌系爭土地之現有使
    用狀況、價值高低、位置及兩造分割之經濟利益，並考量共
    有人應有部分所占面積大小等情狀，認以如附圖一所示之分
    割方法最為適當、公允，應採此分割方案為分割。復查被告
    辰○○、丑○○既就分割後取得之土地保持共有，則依被告
    辰○○、丑○○各可分得之面積所占其共同取得土地之面積
    比例，其二人對分割後取得之土地即附圖一所示編號Ｑ及Ｑ
    １部分之應有部分比例即如附表一「應有部分比例」所示。
    又兩造共有之系爭產業道路即如附圖一所示編號Ｒ部分，兩
    造各應負擔道路面積分別如附表二「負擔道路面積」所示，
    則依兩造負擔道路面積所占系爭產業道路面積之比例，兩造
    之應有部分即分別如附表二「道路應有部分比例」所示。從
    而原告依民法第824 條規定，請求合併分割系爭土地為有理
    由，應予准許，爰將系爭土地分割如主文第1 項所示。
據上論結，原告之訴為有理由，依民事訴訟法第385 條第1 項前
段、第79條、第80條之1 ，判決如主文。
中    華    民    國    95    年    2    月     13    日
                  民事第三庭    法  官  林雯娟
以上正本係照原本作成
如對本判決上訴，須於判決送達後20日內向本院提出上訴狀
中    華    民    國    95    年    2    月     13    日
                                書記官  簡維萍
┌────────────────────────┐
│附表一：                                        │
├──┬───┬──────┬──────────┤
│編號│姓  名│可分得面積  │應有部分比例        │
│    │      │（平方公尺）│                    │
├──┼───┼──────┼──────────┤
│１  │辰○○│906.21      │100000分之99897     │
├──┼───┼──────┼──────────┤
│２  │丑○○│0.93        │100000分之103       │
└──┴───┴──────┴──────────┘
┌────────────────────────┐
│附表二：                                        │
├──┬───┬──────┬──────────┤
│編號│姓  名│負擔道路面積│道路應有部分比例    │
│    │      │（平方公尺）│                    │
├──┼───┼──────┼──────────┤
│１  │甲○○│4.10        │10000分之125        │
├──┼───┼──────┼──────────┤
│２  │癸○○│164.46      │10000分之5000       │
├──┼───┼──────┼──────────┤
│３  │寅○○│7.67        │10000分之233        │
├──┼───┼──────┼──────────┤
│４  │卯○○│7.67        │10000分之233        │
├──┼───┼──────┼──────────┤
│５  │午○○│3.84        │10000分之117        │
├──┼───┼──────┼──────────┤
│６  │巳○○│3.84        │10000分之117        │
├──┼───┼──────┼──────────┤
│７  │丙○○│24.67       │10000分之750        │
├──┼───┼──────┼──────────┤
│８  │乙○○│24.67       │10000分之750        │
├──┼───┼──────┼──────────┤
│９  │戊○○│8.22        │10000分之250        │
├──┼───┼──────┼──────────┤
│１０│己○○│8.22        │10000分之250        │
├──┼───┼──────┼──────────┤
│１１│辰○○│44.08       │10000分之1340       │
├──┼───┼──────┼──────────┤
│１２│丑○○│0.05        │10000分之2          │
├──┼───┼──────┼──────────┤
│１３│壬○○│14.62       │10000分之444        │
├──┼───┼──────┼──────────┤
│１４│酉○○│2.17        │10000分之66         │
├──┼───┼──────┼──────────┤
│１５│戌○○│2.17        │10000分之66         │
├──┼───┼──────┼──────────┤
│１６│未○○│2.17        │10000分之66         │
├──┼───┼──────┼──────────┤
│１７│申○○│2.17        │10000分之66         │
├──┼───┼──────┼──────────┤
│１８│子○○│4.12        │10000分之125        │
└──┴───┴──────┴──────────┘


司法院資訊處製作；財團法人民間司法改革基金會備份。
